【裁判字號】    99,醫上易,3
【裁判日期】    990825
【裁判案由】    損害賠償
【裁判全文】
臺灣高等法院臺中分院民事判決  99年度醫上易字第3號
上  訴  人  乙○○○
被  上訴人  國軍臺中總醫院
法定代理人  甲○○
訴訟代理人  黃清濱律師
複  代理人  丙○
上列當事人間請求損害賠償事件，上訴人對於中華民國99年5月2
0日臺灣臺中地方法院99年度醫字第5號第一審判決提起上訴，本
院於99年8月11日言詞辯論終結，判決如下：
    主  文
上訴駁回。
第二審訴訟費用由上訴人負擔。
    事實及理由
一、上訴人起訴主張：(1)被上訴人醫院係專業醫療機構，上訴人
    因糖尿病等病症，長期在被上訴人醫院接受治療，被上訴人
    對上訴人有糖尿病慢性病之完整病歷資料，民國九十七年二
    月六日上訴人在住處不慎摔倒受傷，以致左腳疼痛無法行走
    ，遂於同日前往被上訴人醫院接受該院外科醫師即訴外人簡
    冠雄（下稱簡冠雄）診治，被上訴人醫院之受僱人簡冠雄應
    注意上訴人係糖尿病患者，跌倒以致下肢受傷，且上訴人亦
    已明確告知左腳疼痛，詎簡冠雄僅對上訴人為左膝χ光片攝
    影檢查，疏未針對上訴人之左髖部分為檢查，因而未發現上
    訴人左股骨轉子間已有骨折，被上訴人之受僱人應注意上訴
    人糖尿病、足部受傷復原不易，且足跟及足部潰瘍情況，被
    上訴人醫院未轉介上訴人至被上訴人醫院所屬適當之門診部
    門治療，其醫師亦未會診上訴人病情，致上訴人無從瞭解病
    情及門診部門，歷經被上訴人醫院所屬復健科、整形外科、
    神經外科等單位求診，仍未得適當之醫療，肇致上訴人遲延
    就診，因足部出現慢性潰瘍，肇致嚴重感染而難以復原，以
    致上訴人於九十七年五月三十一日必須接受右側膝下截肢手
    術。被上訴人醫院未盡醫療監督，未善盡醫療上必要之注意
    ，未提供醫療上應有之服務，顯有過失，應負賠償任。(2)被
    上訴人醫院應賠償上訴人下列損害：減少勞動能力損失新
    台幣（下同）七十二萬七千八百三十三元：上訴人因截肢，
    肇致無法工作，參考勞工保險殘障給付標準，一下肢足關節
    以上殘缺者，屬第六等級殘廢，減少勞動能力百分之七十六
    ‧九，上訴人係四十二年十月二日出生，截肢時五十四歲又
    七個月，依勞動基準法第五十四條勞工未滿六十歲，不得強
    制退休，上訴人如未截肢，尚得從事勞動工作五年，每月可
    得基本薪資一萬七千二百八十元，故上訴人得請求減少勞動
    能力損失為七十二萬七千八百三十三元。增加生活需要一
    百十八萬七千九百八十元：上訴人因截肢殘障，無法自由行
    動，需人照顧，依家事照護每月二萬元，上訴人僅請求每月
    六千元計，依上訴人受害時為五十四歲又七個月，因女性平
    均壽命八十年，尚得存活二十五年，被上訴人醫院應給付上
    訴人生活需要費用（依霍夫曼系數扣除期間利息）十八萬七
    千九百八十元。精神慰撫金為三十萬元。上開金額，上
    訴人僅請求一百萬元。(3)上訴人在被上訴人醫院就診時即表
    示整肢腿都在疼痛，但是被上訴人醫院所屬醫師並未會診，
    而且簡冠雄醫師所寫的病歷也註明上訴人的腳潰爛，但其並
    未幫上訴人處理。本件被上訴人醫院之醫師檢查完畢後表示
    上訴人沒有骨折可以出院，上訴人雖同意出院，但上訴人並
    非醫學專業，無法判斷病情，被上訴人醫院既未轉診或會診
    ，應有過失，是上訴人爰依醫療法第八十二條第二項、民法
    第一百八十四條、第一百九十三條、第一百九十五條之規定
    ，請求被上訴人醫院負損害賠償責任等語。起訴聲明求為判
    決：(一)被上訴人應給付上訴人一百萬元，及自起訴狀繕本送
    達之翌日起至清償日止，依年利率百分之五計算之利息。(二)
    訴訟費用由被上訴人負擔。(三)上訴人願供擔保，請准宣告假
    執行；於本院上訴聲明求為判決：(一)原判決廢棄。(二)上開廢
    棄部分，被上訴人應給付上訴人二十萬元，及自起訴狀繕本
    送達之翌日起至清償日止，依年息百分之五計算之利息。(三)
    第一、二審訴訟費用由被上訴人負擔（原審判決上訴人敗訴
    後，上訴人僅就其中二十萬元本息敗訴部分聲明上訴，其餘
    部分未據聲明不服，則該部分業已確定）。
二、被上訴人則以：(1)上訴人於九十七年二月六日因主訴左膝挫
    傷，而至被上訴人醫院之急診室接受治療，急診醫師簡冠雄
    立即根據其主訴以及所表現出的臨床症狀，為其安排左膝之
    χ光檢查，發現左膝並無骨折之情形，加上當時上訴人並無
    任何左側髖部疼痛之主訴，亦無出現左側髖部疼痛（或左側
    股骨骨折）之臨床症狀，因此，對於左側髖部並無處理，上
    訴人當時對於簡冠雄之處置亦無意見。(2)上訴人起訴指訴其
    於九十七年五月三十一日在中國醫藥大學附設醫院接受右側
    膝下截肢手術，其截肢的原因，顯然導因於其糖尿病之併發
    症，而與被上訴人所屬醫護人員之醫療行為無關。(3)因上訴
    人長期患有糖尿病，因此兩足本有傷口潰瘍，並且在門診長
    期接受換藥處置，上訴人也曾在中國醫藥大學附設醫院接受
    足部潰瘍之清創手術，上訴人不僅右足有嚴重潰瘍傷口，左
    足也出現潰爛之傷口，被上訴人醫院所屬之醫護人員在門診
    中均給予適當之換藥治療，因此上訴人係因罹患糖尿病合併
    糖尿病足、傷口潰瘍，而持續在被上訴人醫院門診接受換藥
    處置。(4)上訴人於九十七年三月十日於被上訴人醫院骨科就
    診時，方主訴其有在中國醫藥大學附設醫院曾接受過左側股
    骨開刀之事實，並接受骨科醫師安排照附χ光追蹤檢查，其
    後上訴人亦無再針對此項問題而追蹤治療，上訴人在被上訴
    人醫院所接受治療之主要問題為其因為糖尿病所引發之足傷
    口潰瘍之併發症，而接受換藥處置，上訴人其後雖接受右側
    膝下截肢手術，然與被上訴人醫院所屬醫護人員之醫療行為
    無關，被上訴人醫院對於上訴人之照護均符合醫療常規，並
    無過失。(5)上訴人前曾以同一原因事實，對被上訴人醫院之
    醫師簡冠雄提出業務過失致重傷害之刑事告訴，業經臺灣臺
    中地方法院檢察署（下稱臺中地檢署）檢察官為不起訴處分
    ，嗣經上訴人提起再議，亦經駁回而確定，況該偵查程序中
    亦曾送請行政院衛生署醫事審議委員會鑑定結果本件並無醫
    療疏失，可見被上訴人醫院所屬醫療人員並無過失，且上訴
    人截肢之原因與被上訴人醫院所屬之醫療人員之醫療行為無
    關，二者間並無相當因果關係等語，資為抗辯。於本院答辯
    聲明求為判決：如主文所示。
三、本件不爭執事項：
(一)、上訴人於九十七年二月六日因摔傷而至被上訴人醫院急診接
    受治療，由簡冠雄醫師處理，並安排照射左膝χ光檢查，發
    現並無骨折的情形。
(二)、上訴人長期患有糖尿病，因為摔傷接受被上訴人醫院急診處
    理後，曾在中國醫藥大學附設醫院接受足部潰瘍之清創手術
    ，並於九十七年五月三十一日接受該醫院右側膝下截肢手術
    。
(三)、上訴人對被上訴人醫院之醫師簡冠雄所提出業務過失致重傷
    害之刑事告訴，業經臺中地檢署檢察官為不起訴處分確定。
(四)、以上事實，為兩造所不爭執，並有被上訴人醫院所提出之急
    診病歷等資料為證，及本院依調取臺中地檢署九十八年度偵
    字第七九九五號歷審偵查卷可稽，自堪信為真實，本院自得
    採為本件判決之基礎。
四、本件爭執事項：
(一)、上訴人上開截肢手術之原因為何？是否與被上訴人醫院所屬
    醫護人員醫療行為有相當因果關係？
(二)、上訴人於九十七年二月六日就診前，是否已有足部潰瘍之情
    形，在被上訴人醫院接受換藥處置？上訴人足部潰瘍併發感
    染，是否由被上訴人醫院所屬醫護人員所造成？
(三)、被上訴人醫院所屬醫師對上訴人糖尿病足傷口之處置，是否
    符合醫療常規？
五、得心證之理由：
    本件上訴人主張：被上訴人醫院之受僱人簡冠雄僅對伊為左
    膝χ光片攝影檢查，疏未針對伊之左髖部分為檢查，因而未
    發現伊左股骨轉子間已有骨折，被上訴人之受僱人應注意伊
    糖尿病、足部受傷復原不易，且足跟及足部潰瘍情況，致使
    伊遲延就診，因足部出現慢性潰瘍，肇致嚴重感染而難以復
    原，自有因果關係，且被上訴人醫院所屬醫師對伊糖尿病足
    傷口之處置，並不符合醫療常規等語；但為被上訴人否認，
    並以前詞置辯。經查：
(一)、上訴人主張：伊於九十七年二月六日因摔傷而至被上訴人醫
    院急診接受治療，由簡冠雄醫師處理，並安排照射左膝χ光
    檢查，發現並無骨折的情形，上訴人長期患有糖尿病，因為
    摔傷接受被上訴人醫院急診處理後，曾在中國醫藥大學附設
    醫院，接受足部潰瘍之清創手術，並於九十七年五月三十一
    日接受該醫院右側膝下截肢手術等情，此有上訴人所提出被
    上訴人醫院之病歷紀錄單、急診護理病歷、急診病歷、急診
    醫囑單、出院病歷摘要、門診病歷紀錄等資料附卷為證，且
    為被上訴人醫院所不爭執，上開事實，應堪信為真實。
(二)、上訴人復主張：本件被上訴人醫院所屬醫師之治療，僅對伊
    為左膝χ光片攝影檢查，疏未針對伊之左髖部分為檢查，因
    而未發現伊左股骨轉子間已有骨折，未得及時接受適當之醫
    療，肇致伊遲延就診，因足部出現慢性潰瘍，肇致嚴重感染
    ，而難以復原，以致伊必須接受右側膝下截肢手術，被上訴
    人醫院未盡醫療監督，未善盡醫療上必要之注意，未提供醫
    療上應有之服務，顯有過失，應負賠償任云云。經查：
(1)、本件依被上訴人醫院急診病歷所示，上訴人於九十七年二月
    六日就醫時，僅主訴：「因跌倒致左下肢麻痛不適，左腳跟
    潰瘍」，而電腦病歷紀錄單則記載：「左膝挫傷」一節，此
    有被上訴人提出之急診病歷、病歷紀錄單在卷可稽（見原審
    卷第十六頁），可見上訴人當時主要疼痛症狀應在膝蓋部位
    ，又被上訴人醫院之醫師簡冠雄與上訴人僅為醫病關係，倘
    若上訴人於就診時，即已明確表達髖部不適，則簡冠雄實無
    故意漏載此症狀而單記載膝蓋挫傷徵兆之動機及必要。況且
    ，倘若上訴人係遭簡冠雄拒絕為髖部χ光攝影，則其理當隨
    即向其他醫療院所之骨科請求進行該部位之檢查為是，然上
    訴人反而向復健科、整形外科、神經外科等門診求診，遲至
    九十七年二月二十六日始前往中國醫藥大學附設醫院之骨科
    就診，足見上訴人主張其於就醫之初，即已表示其髖部疼痛
    云云，難謂可信。再上訴人嗣經診察出左股骨轉子間骨折之
    徵狀，距離簡冠雄所為之最初診斷，相隔達二十日之久，則
    上訴人於該期間，是否可能另因其他因素而導致髖部骨折，
    亦無從依嗣後之檢查結果，反推論而據以認定簡冠雄有誤判
    病情之過失。
(2)、又本件醫療糾紛，曾經行政院衛生署醫事審議委員會鑑定結
    果，認定略以：上訴人曾於九十七年二月六日至被上訴人醫
    院急診室就診，主訴: 「因跌倒致左下肢麻痛不適，左腳跟
    潰瘍」，電腦病歷紀錄單記錄「左膝挫傷」，被上訴人醫院
    之醫師簡冠雄予以左膝χ光攝影檢查，發現並無骨折，故囑
    冰敷患處，並對傷口換藥後於當日離院，上訴人並未主訴左
    髖部位疼痛，且於處置後當日離院，並無不同意見，可見上
    訴人主要症狀確為左膝挫傷。被上訴人醫院急診僅記錄左膝
    病情，並未記錄其他關節之症狀或身體檢查。之後至復健科
    、整型外科及神經外科門診就診，卻未至骨科門診，且未提
    及左髖部住疼痛，可見左髖疼痛之症狀並不明顯或無此症狀
    ，直到九十七年二月二十六日住進中國醫藥大學附設醫院中
    才醫囑照攝骨盆χ光檢查，始發現左股骨轉子間骨折，因此
    判斷當初跌倒，症狀並不明顯，經二、三週未予固定後，才
    慢慢移位而使症狀明顯化。綜上所述，九十七年二月六日被
    上訴人醫院急診醫師簡冠雄未發現上訴人有骨折，尚難認其
    誤判病情之疏失等情，此有行政院衛生署醫事審議委員會編
    號0000000號鑑定書附卷可查（見臺中地檢署九十八
    年度偵字第七九九五號偵查卷第二至四頁），是上訴人須接
    受左側膝下截肢之結果，係因慢性糖尿病控制不良致左外踝
    潰瘍，併發炎感染，無法控制所致，故與被上訴人之醫師簡
    冠雄是否誤判病情，尚難認有因果關係，此亦有上開鑑定書
    之鑑定意見可稽（見臺中地檢署九十八年度偵字第七九九五
    號偵查卷第(二)宗第四頁）。
(3)、基上，本件尚難認定被上訴人醫院之醫師簡冠雄有醫療疏失
    存在，且臺中地檢署檢察官九十八年度偵字第七九九五號不
    起訴處分書及臺灣高等法院臺中分院檢察署九十八年度上聲
    議字第九八六號處分書，亦均同此認定（見原審卷第三十六
    至三十九頁），足證被上訴人醫院辯稱：伊所屬醫療人員並
    無過失，且上訴人截肢之原因與被上訴人醫院所屬之醫療人
    員之醫療行為無關，二者間無相當因果關係等語，堪可採信
    。即上訴人主張，被上訴人醫院應負過失賠償責任云云，為
    不足取。
六、綜上所述，上訴人就其主張被上訴人醫院所屬醫師就上訴人
    病症之處置有疏失，依醫療法第八十二條第二項、民法第一
    百八十四條、第一百九十三條、第一百九十五條之規定，請
    求被上訴人醫院負損害賠償之責任，因本件被上訴人醫院之
    醫療人員並無過失，且上訴人截肢之原因與被上訴人醫院所
    屬之醫療人員之醫療行為間，尚難認有相當因果關係，從而
    上訴人依上開規定請求被上訴人醫院損害二十萬元，及自起
    訴狀繕本送達之翌日起至清償日止，依年息百分之五計算之
    利息，依法無據，不應准許。是則原審就此部分為上訴人敗
    訴之判決，並駁回其假執行之聲請，經核於法並無不合。上
    訴論旨求予廢棄改判，為無理由，應予駁回。
七、本件事證已臻明確，兩造其餘攻擊防禦及舉證，與判決結果
    不生影響，爰不另一一論述。
八、據上論結，本件上訴為無理由，依民事訴訟法第四百四十九
    條第一項、第七十八條，判決如主文。
中    華    民    國    99    年    8     月    25    日
                民事第六庭    審判長法  官  袁再興
                                    法  官  吳惠郁
                                    法  官  盧江陽
以上正本係照原本作成。
均不得上訴。
                                    書記官  陳麗玉
中    華    民    國    99    年    8     月    25    日
                                                      Ｖ

司法院資訊處製作；財團法人民間司法改革基金會備份。
